臺灣高雄地方法院民事判決　九十二年家訴字第一九九號
　　原　　　告　乙○○
　　訴訟代理人　李淑妃律師
　　被　　　告　甲○○
右當事人間確認婚姻存在事件，本院於民國九十三年二月十八日言詞辯論終結，判決
如左：
    主      文
確認原告與被告間之婚姻關係存在。
訴訟費用由被告負擔。
    事實及理由
一、按確認法律關係之訴，非原告有即受確認判決之法律上利益者，不得提起之。民
    事訴訟法第二百四十七條第一項前段定有明文。又按民事訴訟法第二百四十七條
    所謂即受確認判決之法律上利益，須因法律關係之存否不明確，致原告在私法上
    之地位有受侵害之危險，而此項危險得以對於被告之確認判決除去之者，始為存
    在。最高法院二十七年上字第三一六號判例可資參照。本件原告起訴主張請求確
    認原告與被告間之婚姻關係存在，為被告所否認，且依原告提出之戶籍謄本記載
    ，兩造已於九十二年十一月二十七日離婚，是原告與被告間之婚姻關係是否存在
    不明確，致原告為被告配偶之私法上地位有受侵害之危險，而此項危險得以對於
    被告之確認判決除去之，原告顯有受本件確認判決之法律上利益，依前揭法律規
    定及判例意旨，原告自得提起本件訴訟，合先敘明。
二、原告主張：兩造於民國八十八年三月二十三日結婚，九十二年十一月二十六日原
    告自苗栗工作地點返家時，被告拿出已寫好之系爭離婚協議書要求原告簽名，並
    表示無論如何一定要離婚，原告若不離婚就等著戴綠帽，原告一時氣憤而在系爭
    離婚協議書上簽名，兩造旋於隔日至戶政機關辦理離婚登記。惟被告於九十二年
    十一月二十六日提出系爭離婚協議書時，其上所載離婚條件皆已寫妥，且已有證
    人之簽名，證人實際上並未親自見證或見聞兩造離婚之意思，而在兩造離婚協議
    書上簽名以確定離婚意思前，即已簽名，與民法第七十三條、第一千零五十條所
    定兩願離婚之條件不符，不生離婚效力，爰聲明請求判決如主文等語。
    被告則以：之前與原告談論離婚時，原告有同意，其乃於原告自苗栗回來當晚，
    將事先擬好之系爭離婚協議書交予原告，原告於考慮一晚後始在其上簽名，而其
    將系爭離婚協議書交付予原告時，證人已簽完名，證人簽名時並未打電話向原告
    確認，且證人均不認識原告，請求駁回原告之訴等語置辯。
三、按法律行為，不依法定方式者，無效；兩願離婚，應以書面為之，有二人以上證
    人之簽名並應向戶政機關為離婚之登記。民法第七十三條前段及第一千零五十條
    定有明文。另按兩願離婚應以書面為之，並應有二人以上證人之簽名，是為民法
    第一千零五十條所規定之方式，夫妻間雖有離婚之合意，如未依此方式為之，依
    民法第七十三條之規定自屬無效；民法第一千零五十條所謂二人以上證人之簽名
    ，固不限於作成離婚證書時為之，亦不限於協議離婚時在場之人，始得為證人，
    然究難謂非親見或親聞雙方當事人確有離婚真意之人，亦得為證人。本件證人某
    甲、某乙係依憑上訴人片面之詞，而簽名於離婚證明書，未曾親聞被上訴人確有
    離婚之真意，既為原審所確定之事實，自難認兩造間之協議離婚，已具備法定要
    件；兩願離婚應以書面為之，並應有二人以上證人之簽名，民法第一千零五十條
    定有明文。而證人之簽名，固不必於該證書作成時同時為之，惟既稱為證人，自
    須對於離婚之協議在場聞見其事，始足當之。最高法院二十八年上字第一三０六
    號、六十八年台上字第三七九二號判例及六十九年台上字第二八五六號判決可資
    參照。
四、經查：原告主張兩造於八十八年三月二十三日結婚，九十二年十一月二十六日原
    告自苗栗工作地點返家時，被告拿出已寫好之系爭離婚協議書予原告，原告乃於
    其上簽名，兩造旋於隔日至戶政機關辦理離婚登記之事實，業據原告提出戶籍謄
    本、兩願離婚協議書各一件為證，且為被告所不爭執，堪信為真實。又原告主張
    證人戴家銘、倪英洲於系爭離婚協議書上簽名時，兩造均未在其上簽名，證人戴
    家銘、倪英洲二人並未親見親聞原告確有離婚之意之事實，為被告所不爭執，並
    陳稱：：「當初我跟他們說我要離婚，拜託他們作證人，他們不認識原告，沒有
    打電話給原告確認。」等語明確，是原告之此部分主張亦堪信為真實。證人戴家
    銘、倪英洲二人於系爭離婚協議書上簽名蓋章時，兩造既尚未在系爭離婚協議書
    上簽名，且其二人係僅憑被告告知欲與原告離婚，於未向原告求證之情形下即在
    系爭離婚協議書上簽名蓋章，而未曾親自見聞原告確有離婚之真意，則依前開法
    律規定及判例、判決意旨，自難認兩造間之協議離婚，已具備法定要件，是兩造
    於九十二年十一月二十七日所為之離婚協議行為無效，應認兩造婚姻關係仍然存
    在。綜上所述，原告起訴請求確認原告與被告間之婚姻關係存在，為有理由，應
    予准許。
五、訴訟費用負擔之依據：民事訴訟法第七十八條。
中　　　華　　　民　　　國　　九十三　　年　　　二　　　月　 二十七　　 日
                              臺灣高雄地方法院家事法庭
~B法　　　官　黃悅璇
右為正本係照原本作成
如對本判決上訴須於判決送達後二十日內向本院提出上訴狀
中　　　華　　　民　　　國　　九十三　　年　　　二　　　月　　二十七　 日
~B法院書記官　王治華
